【裁判字號】    98,交聲,646
【裁判日期】    981023
【裁判案由】    違反道路交通管理處罰條例聲明異議
【裁判全文】
臺灣新竹地方法院交通事件裁定  98年度交聲字第646號
原處分機關  交通部公路總局新竹區監理所
異  議  人
即受處分人  甲○○
上列異議人即受處分人因違反道路交通管理處罰條例案件，對於
交通部公路總局新竹區監理所於民國98年8 月21日以竹監營字第
裁50—E00000000 號違反道路交通管理事件裁決書所為之處分聲
明異議，本院裁定如下：
    主  文
原處分撤銷。
甲○○汽車駕駛人，駕駛汽車經測試檢定酒精濃度超過規定標準
，處吊扣駕駛執照拾貳個月，並應接受道路交通安全講習。
    理  由
一、按受處分人，不服主管機關所為之處分，得於接到裁決書之
    翌日起二十日內，向管轄地方法院聲明異議；又交通法庭認
    為聲明異議有理由者，應以裁定將原處分經聲明異議部分撤
    銷，並自為裁定，道路交通管理處罰條例第87 條 第1 項及
    道路交通案件處理辦法第20條分別定有明文。次按汽車駕駛
    人飲用酒類或其他類似物後其吐氣所含酒精濃度超過每公升
    0.25毫克以上，不得駕車；汽車駕駛人，駕駛汽車經測試檢
    定有酒精濃度超過規定標準者，處新臺幣（下同）15,000元
    以上60,000元以下罰鍰，並當場移置保管該汽車及吊扣其駕
    駛執照一年；汽車駕駛人有第35條第1 項規定之情形者，應
    接受道路交通安全講習，分別為道路交通安全規則第114 條
    第2 款、道路交通管理處罰條例第35條第1 項第1 款及第24
    條第1 項第2 款定有明文。
二、原處分意旨略以：異議人即受處分人甲○○騎乘車牌號碼HU
    7 —066 號重型機車，於民國98年6 月11日凌晨1 時40分許
    ，行經新竹縣竹東鎮○○路、民族路口時，因有飲酒後酒精
    濃度經測試結果為每公升0.72毫克而仍駕車之違規事實，經
    新竹縣政府警察局竹東分局二重埔派出所警員當場攔停，以
    受處分人違反道路交通管理處罰條例第35條第1 項第1 款規
    定而掣單舉發，受處分人向原處分機關提出申訴，經原處分
    機關仍認受處分人確有前開違規行為後，乃依道路交通管理
    處罰條例第35條第1 項第1 款規定，裁處異議人罰鍰45,000
    元，並吊扣駕駛執照12個月，另依同條例第24條第1 項第2
    款之規定施以道路交通安全講習（裁決書漏載第24條第1 項
    第2 款）。
三、異議意旨略以：緩起訴處分已令伊對財團法人新竹市天主教
    仁愛社會福利基金會支付25,000元及法治教育1 次，請就違
    反道路交通管理處罰條例部分不要再罰，爰依法聲明異議等
    語。
四、經查：
  (一)按94年2 月5 日公布，於95年2 月5 日施行之行政罰法第26
    條規定：「一行為同時觸犯刑事法律及違反行政法上義務規
    定者，依刑事法律處罰之。但其行為應處以其他種類行政罰
    或得沒入之物而未經法院宣告沒收者，亦得裁處之。前項行
    為如經不起訴處分或為無罪、免訴、不受理、不付審理之裁
    判確定者，得依違反行政法上義務規定裁處之。」即所謂一
    事不二罰原則，究其立法理由，一行為同時觸犯刑事法律及
    違反行政法上義務規定時，由於刑罰與行政罰同屬對不法行
    為之制裁，而刑罰之懲罰作用較強，故在處罰目的相同且處
    罰方式相同時，若依刑事法律處罰，即足資警惕時，實無一
    事二罰再處行政罰之必要；且刑事法律處罰，由法院依法定
    程序為之，較符合正當法律秩序，應予優先適用，故同時觸
    犯刑事法律及違反行政法上義務規定之行為，行政機關得否
    科以與刑罰相類之行政罰處罰，端視該行為之刑事訴追或審
    判程序終局結果而定，在刑事訴追、審判程序尚未終局確定
    前，行政機關自不得逕予裁罰；至於罰鍰以外之沒入或其他
    種類行政罰，因兼具維護公共秩序之作用，為達行政目的，
    行政機關仍得併予裁處。故汽車駕駛人酒後駕車時，如同時
    觸犯刑法第185 條之3 之公共危險罪者，道路交通主管機關
    除依上開行政罰法第26條第1 項但書規定，處以其他種類行
    政罰外，關於行政罰鍰部分，即應依行政罰法第26條、道路
    交通管理處罰條例第10條等規定移送地方法院檢察署處理，
    其後非有行政罰法第26條第2 項所定不起訴等事由，不得再
    依道路交通管理處罰條例第35條第1 項第1 款規定，裁處行
    為人罰鍰。
  (二)次按檢察官之緩起訴處分於緩起訴期間內，有下列情形之一
    者，檢察官得依職權或依告訴人之聲請撤銷原處分，繼續偵
    查或起訴：(1)於期間內故意更犯有期徒刑以上刑之罪，經檢
    察官提起公訴者。(2)緩起訴前，因故意犯他罪，而在緩起訴
    期間內受有期徒刑以上刑之宣告者。(3)違背第253 條之2 第
    1 項各款之應遵守或履行事項者，刑事訴訟法第253 條之3
    第1 項定有明文。據此可徵經檢察官為「緩起訴」處分者，
    於「緩起訴」之猶豫期間內，最終是否會被檢察官提起公訴
    ，猶懸而未定，亦即「緩起訴」處分於猶豫期間內尚未具有
    實質之確定力，檢察官仍得根據上開規定依職權或依告訴人
    之聲請，將被告「緩起訴」處分撤銷。而行政罰法第26條明
    定一事不二罰原則，且應受行政罰之行為如經不起訴處分或
    為無罪、免訴、不受理、不付審理之裁判「確定」者，始得
    依違反行政法上義務規定裁處之，並未包括「緩起訴」處分
    在內，雖「緩起訴」處分之最終使被告免於刑事訴追之效果
    與「不起訴」處分之效果相同，惟依行政罰法第26條第2 項
    之立法意旨，亦必須待緩起訴處分實質確定時，被告才最終
    地確定免於受刑事訴追，原處分機關始得為行政裁罰，亦即
    在緩起訴期間內即猶豫期間期滿前，該緩起訴處分仍有被撤
    銷之可能，此時原處分機關若依法為行政裁決，將使受處分
    人有同時遭受行政處罰及刑事訴追之危險，顯與行政罰法第
    26條規定之立法意旨相違背。準此，自行政罰法第26條規定
    立法意旨為有利於行為人之解釋，應認應受行政裁罰之行為
    ，關於罰鍰部分，同一事實如經緩起訴處分確定者，亦有行
    政罰法第26條明定一事不二罰原則之適用。至酒後駕車經檢
    察官為緩起訴處分，並命駕駛人向公益團體或國庫捐款者，
    駕駛人係履行檢察官為緩起訴處分命令，此等命令名義上雖
    非刑罰，但仍是一種特殊的處遇措施，造成駕駛人之財產減
    少或義務增加，性質上亦屬干預人民自由之處分，與刑事制
    裁無異，實質上則為刑事處罰，性質上自屬於處分金，與罰
    金無異（臺灣高等法院暨所屬法院96年法律座談會刑事類提
    案第36號亦同此見解）。
  (三)本件異議人於舉發通知單所載時地，酒醉騎乘上開機車，經
    警測其呼氣中酒精濃度達每公升0.72毫克，而舉發異議人有
    酒後駕車之違規行為等情，為異議人所不爭執，此外復有新
    竹縣政府警察局竹東分局酒精測定紀錄表1 份在偵查卷可稽
    ，足認異議人騎乘重型機車經測試檢定酒精濃度超過規定標
    準之違規行為，堪以認定。而異議人同一酒後駕車之行為，
    因同時觸犯刑法第185 條之3 之公共危險罪，亦遭移送臺灣
    新竹地方法院檢察署檢察官偵辦，經該署檢察官於98年6 月
    15日以98年度速偵字第1249號為緩起訴處分，緩起訴期間為
    1 年（緩起訴期間自98年6 月25日起至99年6 月24日止），
    異議人應於收受緩起訴處分命令通知書後1 個月內，向財團
    法人新竹市天主教仁愛社會福利基金會繳交緩起訴處分金25
    ,000 元 ，並於緩起訴處分確定後8 個月內完成法治教育1
    次，再經依職權送臺灣高等法院檢察署再議，經臺灣高等法
    院檢察署檢察官於98年6 月25日以98年度上職議字第7246號
    處分書駁回確定等情，有上開緩起訴處分書、郵政跨行匯款
    申請書各1 份附卷可憑，並經本院依職權調取臺灣新竹地方
    法院檢察署98年度速偵字第1249號卷（內附臺灣高等法院檢
    察署98年度上職議字第7246號處分書）核閱無訛。是前開緩
    起訴處分期間既於99年6 月24日始告屆滿，則揆諸前揭說明
    ，原處分機關在異議人尚未經終局確定無庸受刑事處罰前，
    逕於98年8 月21日裁處罰鍰45,000元部分，即難謂適法，應
    予撤銷，此部分應俟上開緩起訴處分期間屆滿而受處分人確
    定是否受刑事追訴、處罰後，再由行政機關另為適法之處分
    ，本院不自為裁定。至於原處分依道路交通管理處罰條例第
    35條第1 項第1 款、第24條第1 項第2 款之規定，另對異議
    人裁處吊扣駕駛執照12個月及施以道路交通安全講習部分，
    異議人雖未於聲明異議狀中明確陳明對此部分裁罰之意見，
    惟此部分處分係原處分機關基於前開單一之違規行為所為處
    分之一部，異議人對於其中之罰鍰既已表明不服之旨，自應
    認其已對該案之處分全部聲明不服，本院自應併予審究。揆
    諸前開規定及說明，此二部分之處分係屬罰鍰以外之其他種
    類行政罰，係屬為達成遏止酒後駕車之不法行為，維護道路
    交通用路權人之安全法益等行政目的所必要之不利處分，因
    兼具維護公共秩序之作用，為達行政目的，是原處分機關就
    此部分之併予裁處，於法並無不合。
五、綜上所述，異議人確有於前揭時間、地點，飲酒後駕駛機車
    之違規行為，原處分機關依前揭道路交通管理處罰條例第35
    條第1 項1 款及第24條第1 項第2 款（漏載）之規定，裁處
    異議人吊扣駕駛執照12個月及施以道路交通安全講習之其他
    種類行政裁罰部分，於法並無不合。惟原處分機關在緩起訴
    處分尚未實質確定前，逕依道路交通管理處罰條例第35條第
    1 項第1 款規定裁罰異議人罰鍰45,000元部分，顯與行政罰
    法第26條第1 項前段、第2 項之規定意旨有違，即有可議，
    然本件酒後駕車為一個違規行為，罰鍰、吊扣處分及施以道
    路交通安全講習部分無從區分，從而，應認異議人提起本件
    異議為有理由，本院自應將原處分撤銷，自為裁罰如主文第
    2 項所示，以期適法。至罰緩部分應由原處分機關俟上開緩
    起訴期間屆滿後，依異議人是否經撤銷緩起訴並受刑事追訴
    處罰之情形，暨參酌道路交通管理處罰條例第35條第8 項所
    定「經裁判確定處以之罰金低於本條例第92條第4 項所訂最
    低罰鍰基準規定者，應依本條例裁決繳納不足最低罰鍰」之
    意旨，另為適法之處理，併此敘明。
六、據上論斷，應依道路交通案件處理辦法第20條前段，裁定如
    主文。
中    華    民    國    98    年    10    月    23    日
                  交通法庭  法  官    王子謙
以上正本證明與原本無異。
如不服本裁定，應於裁定送達後5日內向本院提出抗告狀。
中    華    民    國    98    年    10    月    23    日
                              書記官  鄭明枝


司法院資訊處製作；財團法人民間司法改革基金會備份。
